臺灣高等法院刑事判決
110年度上訴字第1060號
上  訴  人  臺灣桃園地方檢察署檢察官
被      告  楊欣怡



上列上訴人因被告違反毒品危害防制條例案件，不服臺灣桃園地
方法院109年度審訴字第1353號，中華民國109年11月27日第一審
判決（起訴案號：臺灣桃園地方檢察署109年度撤緩毒偵字第303
、304號），提起上訴，本院判決如下：
    主  文
上訴駁回。
    理  由
一、公訴意旨略以：被告甲○○基於施用第一、二級毒品之犯意，
    為下列犯行：
  ㈠於民國107年12月17日凌晨0時許，在桃園市○○區○○○街00○0號
    0樓居所內，以將海洛因及甲基安非他命一同置入玻璃球內
    ，再燒烤吸食煙霧之方式，同時施用海洛因及甲基安非他命
    1次。嗣於同日凌晨3時30分許，為警在桃園市○○區○○○路○段
    000號前查獲，並扣得海洛因2包（淨重合計0.43公克，驗餘
    淨重合計0.41公克）、吸食器1組。
  ㈡於108年1月23日上午10時許，在上揭居所內，以相同方式同
    時施用海洛因及甲基安非他命1次。因認被告就上揭㈠、㈡所
    示犯行，均涉犯毒品危害防制條例第10條第1項、第2項施用
    第一、二級毒品罪嫌等語。
二、按起訴之程序違背規定者，應諭知不受理之判決，並得不經
    言詞辯論為之，且為第二審之審判所準用，刑事訴訟法第30
    3條第1款、第307條、第364條分別定有明文。所稱之起訴程
    序違背規定，係指檢察官提起公訴之訴訟行為於程序上有違
    法律之規定而言。而提起公訴之訴訟行為是否於程序上有違
    法律規定，原則上固以起訴時所存在之事項及法律規定為判
    斷，惟檢察官起訴後始發生之情事變更事由，致法院不能為
    審理及判決，亦屬「起訴之程序違背規定」（最高法院109
    年度台上字第3826號判決意旨參照）。
三、查被告行為後，毒品危害防制條例第20條第3項、第23條第2
    項等規定，於109年1月15日經總統華總一義字第1090000409
    1號令修正公布，並自公布後6個月即於109年7月15日施行，
    依據修正後同條例第20條第3項、第23條第2項之立法意旨，
    對施用毒品之「病患性犯人」，立法已調整其刑事政策，放
    寬觀察、勒戒或強制戒治之適用時機，僅於觀察、勒戒或強
    制戒治執行完畢釋放後，3年內再犯第10條之罪者，始應依
    法追訴或裁定交付審理，如已超過3年，不論幾犯，均應再
    予機構內、外之處遇機會，此即「定期治療」之新模式，與
    刑事制裁交替運用，以期控制、改善至其戒除毒癮。亦即，
    前揭規定中所指「3年後再犯」，只要本次再犯（不論修正
    施行前、後）距最近1次觀察、勒戒或強制戒治執行完畢釋
    放，已逾3年者，即該當之，不因其間有無犯第10條之罪經
    起訴、判刑或執行而受影響（最高法院109年度台上字第382
    6號判決意旨參照）。
四、再按毒品危害防制條例第24條修正後之規定，業經行政院於
    110年4月15日行政院院臺法字第1100010649號令發布自110
    年5月1日施行，該條規定：「第20條第1項及第23條第2項之
    程序，於檢察官先依刑事訴訟法第253條之1第1項、第253條
    之2第1項第4款至第6款或第8款規定，為附條件之緩起訴處
    分時，或於少年法院（地方法院少年法庭）認以依少年事件
    處理法程序處理為適當時，不適用之。『前項緩起訴處分，
    經撤銷者，檢察官應繼續偵查或起訴。』（以下略）。」則
    該條修正施行後所定之多元附條件緩起訴處分，並不限於「
    附命緩起訴」，且撤銷緩起訴處分後，亦應由檢察官依法繼
    續偵查或起訴，與修正前所定之「依法追訴」不同，則緩起
    訴處分之效力與曾受「觀察、勒戒或強制戒治」之處遇已無
    法等同視之。且依最高法院最近所持一致見解，祇要本次施
    用毒品犯行距其最近1次觀察、勒戒或強制戒治執行完畢釋
    放後，已逾3年者，即仍有修正後同條例第20條關於「觀察
    、勒戒或強制戒治」程序規定之適用；而「附命緩起訴」經
    撤銷，仍應回復原緩起訴處分不存在之狀態，由檢察官就該
    次施用毒品犯行依法為相關處分，均已變更該院95年度第7
    次、97年度第5次及100年度第1次等刑事庭會議決議所持見
    解，使得原先所採的肯定說，於修法後在法理上即有斟酌之
    餘地。又「附命緩起訴」戒癮治療之執行，係以社區醫療（
    機構外醫療體系）處遇替代監禁式治療，使施用毒品者得繼
    續正常家庭及社會生活，尚非集中於勒戒處所，受監所矯正
    、管理，仍難脫其「收容」或「處罰」外觀者，所可比擬，
    於機構外之戒癮治療難達其成效時，再施以機構內之強制處
    遇，亦屬循序漸進之合理矯正方式，而有改採否定說的必要
    。因此「附命緩起訴」之被告縱使完成「戒癮治療」，難認
    得與觀察、勒戒或強制戒治「已執行完畢」之情形等同視之
    。倘其施用毒品犯行距最近1次「觀察、勒戒或強制戒治」
    執行完畢釋放後已逾3年，縱係於完成戒癮治療3年內再犯，
    仍應依修正後同條例第20條第1項、第2項規定進行「觀察、
    勒戒或強制戒治」程序，不得逕行起訴（最高法院110年度
    台上字第2096號判決意旨參照）。　　
五、經查：
  ㈠公訴意旨認被告於本案各次犯行，均係於毒品危害防制條例
    前揭修正生效前所犯，依據該條例第35條之1之規定，本案
    自應依修正後規定處理，審查是否有「起訴之程序違背規定
    」之情事變更事由。
  ㈡前揭一之被告歷次施用第一級或第二級毒品之各犯行，有起
    訴書證據清單各項證據為憑，應堪認定無誤，而被告前因施
    用毒品案件，經原審法院裁定送觀察、勒戒後，認無繼續施
    用毒品傾向，於95年8月11日執行完畢釋放出所，並由臺灣
    桃園地方檢察署檢察官於95年8月17日以95年度毒偵緝字第2
    50、251、252、255號為不起訴處分確定，有本院被告前案
    紀錄表在卷可查，可見被告係於最近1次觀察、勒戒執行完
    畢釋放後之「3年後」，再為本案各次施用第一、二級毒品
    犯行，屬「3年後再犯」之情形。
  ㈢雖被告前於106年12月12日犯施用第一、二級毒品罪，經臺灣
    桃園地方檢察署檢察官於107年6月1日以107年度毒偵字第17
    24號裁定為附命戒癮治療之緩起訴處分，緩起訴處分期間為
    1年6月（107年6月26日至108年12月25日），命被告應至衛
    生福利部桃園療養院進行戒癮治療1年；後被告所犯一、㈠之
    犯行，再經同署檢察官於108年3月6日以108年度毒偵字第13
    3號裁定為緩起訴處分，緩起訴處分期間同為1年6月（108年
    3月21日至109年9月20日），命被告應依107年度毒偵字第17
    24號裁定完成戒癮治療；再被告所犯一、㈡之犯行，則經同
    署檢察官於108年4月22日以108年度毒偵字第1428號併案簽
    結，適用相同之戒癮治療程序，是3案履行重疊期間為108年
    3月21日起至108年6月25日止。然被告並未完成上開戒癮治
    療之期程，有108年5月之戒癮治療結案報告為憑，則依據前
    揭說明，前開3案緩起訴處分諭知之戒癮治療尚且未完成，
    自不得解為等同「觀察、勒戒」之處遇已執行完畢，且被告
    於95年8月11日觀察、勒戒執行完畢釋放出所後，迄今即未
    再受法院裁定命觀察、勒戒及強制戒治執行完畢，即無從依
    照毒品危害防制條例第23條第2項規定追訴、處罰，本案經
    檢察官撤銷緩起訴處分後，應由檢察官繼續偵查，依職權裁
    量是否聲請法院裁定觀察、勒戒或為多元附條件之緩起訴處
    分，不得逕行起訴，然檢察官就本案逕自提起公訴，其程序
    違背規定，原審法院因而為不受理之判決，其認事用法並無
    違誤，應予維持。
六、上訴駁回之理由：
　㈠檢察官上訴主張：依據毒品危害防制條例第36條後段，109年
    1月15日修正公布之毒品危害防制條例第24條第2項規定既尚
    未開始施行，自仍應以現行同條例之第24條第2項為準，而
    該條項既規定「前項（第1項）緩起訴處分，經撤銷者，檢
    察官應依法追訴」，已明示施用毒品案件於撤銷緩起訴處分
    後之法律效果為「依法追訴」，此乃因被告事實上已接受等
    同「觀察、勒戒」之處遇，惟其竟未能履行該條件，自應於
    撤銷緩起訴處分後就前案依法起訴，無再聲請法院裁定觀察
    、勒戒之必要。本件被告於獲得附命完成戒癮治療緩起訴後
    ，竟於戒癮治療期間內再犯施用毒品罪，而經檢察官撤銷前
    開緩起訴處分，則被告既前已獲得附命戒癮治療之緩起訴處
    分處遇，應認其事實上已接受等同「觀察、勒戒」之處遇，
    自應就本案施用毒品犯行起訴之，原審逕為不受理判決，與
    法有違等語。
　㈡然查，毒品危害防制條例第24條修正後之規定，現已生效施
    行，檢察官援用修正前同條例第24條第2項之規定，認只能
    依法追訴（提起公訴）云云，其論據已非可採；又被告「獲
    得」附命戒癮治療之緩起訴處分處遇，與被告實際「完成」
    戒癮治療之療程，本即有別，即便曾獲得過附命戒癮治療之
    緩起訴處分，且已實際完成戒癮治療之療程，依據前揭說明
    ，仍不能與機構內之觀察、勒戒及強制戒治之處遇相提並論
    ，是基於「定期治療」之新模式，及強調循序漸進之合理矯
    正方式，期能控制、改善至施用者戒除毒癮，而非刑事制裁
    優先之修法理念，被告犯本案以前，3年內均未曾接受過觀
    察、勒戒或強制戒治之處遇，檢察官即不得逕行起訴，則原
    審諭知不受理之判決，於法並無違誤，檢察官之上訴無理由
    ，應予駁回，並不經言詞辯論為之。　
據上論斷，應依刑事訴訟法第368條、第372條，判決如主文。
本案經檢察官陳建良提起公訴，檢察官林曉霜提起上訴。
中　　華　　民　　國　　110 　年　　6 　　月　　29　　日
                    刑事第八庭  審判長法  官  陳世宗
                                      法  官  周明鴻
                                      法  官  吳勇毅
以上正本證明與原本無異。
施用第二級毒品部分，不得上訴。 
其餘部分，如不服本判決，應於收受送達後20日內向本院提出上
訴書狀，其未敘述上訴之理由者並得於提起上訴後20日內向本院
補提理由書（均須按他造當事人之人數附繕本）「切勿逕送上級
法院」。
                                      書記官  許家慧
中　　華　　民　　國　　110 　年　　7 　　月　　1 　　日